【裁判字號】    96,簡上,3
【裁判日期】    970320
【裁判案由】    確認土地所有權登記請求權不存在
【裁判全文】
福建連江地方法院民事判決               96年度簡上字第3號
上  訴  人
即  被  告  陸軍馬祖防衛指揮部
法定代理人  甲○○
訴訟代理人  李志澄律師
複  代理人  林美伶律師
被  上訴人
即  原  告  丁○○
            戊○○
            丙○○
            己○○
兼上列四人
訴訟代理人  乙○○    住同上
上列當事人間請求確認土地所有權登記請求權存在事件，上訴人
對於中華民國96年3月19日本院95年度簡字第3號第一審判決提起
上訴，本院於97年3月6日辯論終結，判決如下：
    主      文
原判決廢棄。
被上訴人在第一審之訴駁回。
第一、二審訴訟費用由被上訴人負擔。
    事實及理由
壹、程序上理由
    本件上訴人之正式單位名稱應為「陸軍馬祖防衛指揮部」，
    原判決記載為馬祖防指揮部，上訴人請求更正，經核並無影
    響上訴人之同一性，所請並無不合，合先陳明。
貳、實體上理由
一、本件被上訴人起訴主張：坐落連江縣莒光鄉○○段第9、9之
    1 及10地號土地為未登記之土地，其等祖父曹舊妹自清代開
    始即占有前揭土地耕作，祖父過世後，繼由渠等父親曹祥文
    繼續占有耕作，至民國40幾年間已和平繼續占有逾20年以上
    。渠等之父親曹祥文於83年5月4日提出土地測量之申請，後
    於91年間過世，由被上訴人繼承，並以時效取得為由，於92
    年3 月10日向連江縣地政事務所申請登記為所有人，應有部
    分各5分之1。嗣經該地政事務所於92年7月4日公告，其中福
    正段第9 及10地號土地經審查合於金門馬祖東沙南沙安全及
    輔導條例（下稱安輔條例）之規定並無人提出異議，准予辦
    理土地所有權登記，另福正段第9之1地號土地（下稱系爭土
    地），上訴人竟於公告期間提出異議，經連江縣政府不動產
    糾紛調處委員會調處結果，以系爭土地上有軍事設施為由，
    駁回被上訴人之申請，被上訴人因不服該調處之結果，爰依
    安輔條例第14條之1 第2項、民法第770條及土地法第59條等
    規定提起本件訴訟，爰求為判決確認被上訴人就系爭土地之
    所有權登記請求權存在。原審為被上訴人勝訴之判決，上訴
    人不服，提起上訴，被上訴人於本院聲明：上訴駁回。
二、上訴人則以：連江地政事務所依被上訴人之申請，依土地法
    第55、58、59條為土地總登記徵詢異議公告，而在公告期間
    提出異議者，乃為系爭土地之管理機關即「國防部陸軍總司
    令部」，而非上訴人「陸軍馬祖防衛指揮部」，被上訴人竟
    對非異議人之上訴人提起本訴，自有當事人不適格及不符確
    認之訴要件之情事。又被上訴人並不能證明占有之事實，不
    合時效取得之要件；另被上訴人係於安輔條例已廢止後之92
    年4 月17日始提出系爭土地登記之申請，是以本件並無安輔
    條例之適用等語，資為抗辯。於本院則聲明：原判決廢棄。
    被上訴人在第一審之訴駁回。
三、系爭土地為未登記之土地，被上訴人之父親曹祥文於83年 5
    月4 日就系爭土地提出測量之申請，於91年間去世，被上訴
    人於92年4 月17日為土地登記之申請，經連江縣地政事務所
    於92年7月4日為土地總登記之公告，嗣因國防部陸軍總司令
    部、陸軍馬祖防衛指揮部提出異議，經連江縣政府不動產糾
    紛調處委員會於94年12月26日調處後，駁回被上訴人登記之
    申請，被上訴人於95年3 月20日提起本件訴訟，為兩造所不
    爭執，並有土地登記謄本、土地測量申請書（原審卷第22至
    27頁）、土地登記申請書（原審卷第29至31頁）、連江縣地
    政事務所公告（原審卷第32頁）、連江縣政府不動產糾紛調
    處紀錄表（原審卷第10頁）為證。
四、按確認法律關係之訴，非原告有即受確認判決之法律上利益
    者，不得提起之，民事訴訟法第247 條第1 項定有明文。所
    謂即受確認判決之法律上利益，係指法律關係之存否不明確
    ，原告主觀上認其在法律上之地位有不安之狀態存在，且此
    種不安之狀態，能以確認判決將之除去者而言。經查連江縣
    地政事務所因被上訴人提出登記之聲請後，即於92年7月4日
    就系爭土地為土地總登記徵詢異議之公告，上訴人於同年 8
    月4日即提出異議，此有馬祖防衛司令部（92）祈中字第850
    1 號函可憑（原審卷第60頁），上訴人雖辯稱該函係轉送「
    國防部陸軍總司令部」聲明異議函，惟依該函主旨所載：「
    函送本部針對貴所公告莒光鄉○○段9-1 地號乙筆土地（位
    於列管『威武西哨所』範圍內）提出異議案，請查照。」等
    語觀之，顯係上訴人對系爭土地之土地總登記提出異議，上
    訴人辯稱伊未聲明異議云云，即無足取，茲上訴人既對系爭
    土地之土地總登記提出異議，被上訴人主觀上認有不安狀態
    存在，而此種不安之狀態得以本件確認判決加以除去，被上
    訴人提起本件確認之訴，應認有即受確認判決之法律上利益
    。
五、被上訴人主張就系爭土地所有權取得時效業已完成，依安輔
    條例第14條之1 第2項、民法第770條及土地法第59條等規定
    提起本件訴訟；上訴人則否認被上訴人有占有系爭土地之事
    實，且亦無上揭安撫條例之適用。按不動產所有權取得時效
    之第一要件，須為以所有之意思占有不動產（最高法院26年
    上字第876 號判例參照），是本件首應審究者，厥為被上訴
    人究竟有無占有系爭土地。又上訴人既否認被上訴人有占有
    系爭土地之事實，則被上訴人對占有系爭土地之事實，自負
    有舉證之責。另依民法第947 條之規定，占有之繼承人得將
    自己之占有與前占有人之占有合併主張，被上訴人就此雖舉
    證人曹祥安、曹祥盛、黃孝泰、四鄰證明書、薛來斌出具之
    口述證明切結書為證，惟查：
(一)、系爭土地於43年間起，即為上訴人占有使用至今，且為列管
    「威武西哨所」範圍內，為兩造不爭執之事實，並有馬祖防
    衛司令部（92）祈中字第8501號函可憑，自堪信為真實。
(二)、證人曹祥盛、黃孝泰雖於原審證稱被上訴人之祖父、父親有
    在東莒福正村種田，惟渠等或稱種植土地位置不是很清楚，
    或僅泛稱「如果站在媽祖廟門口面海，則是在媽祖廟右邊」
    ，並未指出明確位置，又渠二人與曹祥安雖於原審履勘現場
    指界，惟渠等三人所指位置不相符合，已有可議；而被上訴
    人於92年4 月17日為土地登記申請時，除系爭土地外，另有
    同段9地號土地，被上訴人於原審亦稱：「9號（土地）從46
    年到91年都是我們占有」（原審卷第358 頁），且該筆土地
    並已登記為丁○○所有，有土地登記謄本可憑，又被上訴人
    一再主張渠等父親曹祥文為實際占有土地耕作之人，且曹祥
    文於83年5月4日提出土地測量之申請，即係為適用安輔條例
    申請土地所有權登記所提出，則曹祥文於83年間所提出聲請
    測量之位置，當包括渠等當時占有及因軍事原因喪失占有之
    土地，然觀諸卷附曹祥文聲請土地測量時所提出之土地座落
    參考圖所載（原審卷第182頁），該參考圖除以斜線標示聲
    請測量之土地外，另在斜線右上方標示媽祖廟，斜線左上方
    則標示軍方據點，顯見該參考圖除標出原占有土地之位置外
    ，並已明確指出媽祖廟與軍方據點均非其占有使用之土地。
    再者，證人曹祥安於原審證稱：「我常經過系爭土地，形狀
    與面積不是很清楚。軍營40幾年蓋好，蓋好後（曹祥文）還
    有種地瓜，軍營、砲台跟他們家土地沒有關係，砲台指廟下
    方那一座，原告土地在較上方」等語，適與曹祥文提出之土
    地座落參考圖所示上情相符，此外，參以卷附照片（原審卷
    第191頁）與上揭土地座落參考圖綜互比對，上訴人占用之
    碉堡等位置在媽祖廟之左方，足認土地座落參考圖所載之軍
    方據點即為系爭土地無疑。綜上所述，證人曹祥安等三人於
    原審履勘現場所為指界，尚難採信。
(三)、訴外人曹桂龍、鄭水蓮所出具之「土地四鄰證明書」，記載
    被上訴人自46年間始至91年止以所有之意思和平占有未登記
    土地云云，然此與兩造所不爭執系爭土地自43年間起，即為
    上訴人占有使用至今等情不符，自難採為有利被上訴人之證
    據。
(四)、按證人有到場陳述之義務，遇證人不能到場或有其他必要情
    形得就其所在詢問之。證人須依據文書、資料為陳述，或依
    事件之性質、證人之狀況，經法院認為適當者，得命兩造會
    同證人於公證人前作成陳述書狀。經兩造同意者，證人亦得
    於法院外以書狀為陳述，觀之民事訴訟法第305 條第1、2、
    3 項甚明，是法院尚非得以證人任意性之書面陳述代替其到
    場之證言。薛來斌出具之口述證明切結書均不符合上揭法條
    第2、3項之規定，本院自無從加以審酌。
六、綜上，被上訴人提出之證據，均不足證明曹祥文占有系爭土
    地，則被上訴人主張渠等繼承曹祥文，對系爭土地所有權取
    得時效業已完成，請求確認渠等就系爭土地之所有權登記請
    求權存在，為無理由，不應准許。原審為被上訴人勝訴判決
    ，自有未洽。上訴意旨指摘原判決不當，求予廢棄改判，為
    有理由。自應由本院予以廢棄，改判如主文第2項所示。兩
    造其餘攻擊防禦，與終局判決不生影響，爰不予一一論述，
    附此敘明。
七、據上論結，本件上訴為有理由，依民事訴訟法第436條之1第
    3項、第450條、第78條，判決如主文。
中    華    民    國    97    年    3     月    20    日
              民事第一庭審判長  法  官  趙文淵
                                法  官  呂綺珍
                                法  官  劉淑玲
中    華    民    國    97    年    3     月    20    日
                                書記官  林長貴
以上正本係照原本作成。
本判決不得上訴。


司法院資訊處製作；財團法人民間司法改革基金會備份。
